【裁判字號】    98,上,19
【裁判日期】    980512
【裁判案由】    所有權移轉登記
【裁判全文】
臺灣高等法院民事判決                    98年度上字第19號
上  訴  人  乙○○
訴訟代理人  陳瑞和律師
被上訴人    甲○○
訴訟代理人  游蕙菁律師
上列當事人間請求所有權移轉登記事件，上訴人對於中華民國97
年10月31日臺灣基隆地方法院97年度訴字第84號第一審判決提起
上訴，本院於98年4月28日言詞辯論終結，判決如下：
    主  文
上訴駁回。
第二審訴訟費用由上訴人負擔。
    事實及理由
一、上訴人起訴主張：上訴人於民國93年10月10日以新臺幣（下
    同）310 萬元向訴外人紀藍玉梅買受座落於基隆市○○區○
    ○段三小段114之1號土地，面積124 平方公尺所有權範圍全
    部，及其上143 建號即門牌號碼基隆市○○路10巷37號兩層
    樓房建物，面積總計159.04平方公尺（下稱系爭不動產），
    因上訴人債信不良，乃借用上訴人妻舅即被上訴人之名義辦
    理所有權登記，而由上訴人向訴外人丙○○、何招興借款
    550萬元，分別於93年10月4日、10月8日、12月8日匯入155
    萬、245萬、150萬元至上訴人之岳母即被上訴人之母親陳林
    春基隆愛三路郵局帳號0000000帳戶（下稱系爭帳戶）內，
    再由陳林春將其中310萬元（原審誤為330萬元）匯至紀藍玉
    梅配偶戊○○之帳戶，用以支付系爭不動產之買賣價金，其
    餘借款上訴人則用以購買家電、傢俱、支付系爭不動產裝潢
    費用等，系爭不動產之稅捐亦係上訴人所繳納。嗣因已無借
    名登記之必要，上訴人乃以基隆愛三路郵局第01761號存證
    信函終止系爭不動產之借名登記，請求被上訴人將系爭不動
    產辦理移轉登記予上訴人，詎被上訴人置之不理，為此爰依
    民法第767條所有物返還請求權訴請被上訴人將系爭不動產
    辦理移轉登記予上訴人等語。原審為上訴人敗訴之判決，上
    訴人不服，提起上訴，並聲明：(一)原判決廢棄。(二)被上訴人
    應將系爭不動產所有權全部辦理移轉登記予上訴人。
二、被上訴人則以：所謂借名登記契約，乃當事人一方將其出資
    買受之物登記於他方名下，而管理、使用、處分權仍屬於一
    方之無名契約，系爭不動產係由被上訴人出資購買，一向由
    被上訴人實際管理居住，土地及房屋所有權狀亦由被上訴人
    保管中，系爭不動產之稅捐亦由被上訴人繳付，被上訴人並
    於94年5 月間，持系爭不動產，向富邦人壽保險股份有限公
    司設定抵押貸款，並自94年6 月起繳納本息，可見被上訴人
    係真正之權利人，兩造間並無何借名登記契約存在。上訴人
    向丙○○、何招興所借上開匯入陳林春帳戶之款項，乃上訴
    人為償還積欠陳林春之借款。如謂該匯款係為給付系爭不動
    產之買賣價金，上訴人先將上開款項匯入陳林春帳戶，再轉
    匯至出賣人帳戶，顯不合常情，不足以證明兩造間有借名登
    記契約關係存在。另系爭不動產之裝潢工程費用均係由被上
    訴人之姊即上訴人之前妻陳緒繐（原名陳櫻梅）所支付。被
    上訴人非無資力購買系爭不動產，其平常之工作收入均交予
    其母陳林春管理，陳林春過世後即由其父丁○○繼續管理等
    語，資為抗辯。被上訴人對於上訴人之上訴則聲明駁回上訴
    。
三、經查：何招興、丙○○於93年10月4日、10月8日、12月8 日
    分別匯款155萬元、245萬元、150 萬元至陳林春系爭帳戶後
    ，再由陳林春於93年10月5日、10月8日各匯款155 萬元至戊
    ○○帳戶等情，有上訴人提出之郵政國內匯款單、台東縣成
    功鎮農會匯款代收入傳票、郵政跨行匯款申請書等影本為證
    （見原審卷第16─18、104─106頁），並為兩造所不爭執，
    應堪信為真實。
四、按所謂借名登記契約，係在目的無違強制、禁止規定或悖於
    公序良俗，且原因正當之前提下，當事人約定一方所有應經
    登記之財產，以他方為登記名義人，惟自己仍保留管理、使
    用、處分之權之無名契約。其性質與委任契約類同，非必為
    有償契約，應類推適用委任關係終止、消滅之規定。本件上
    訴人主張系爭不動產係其買受後借用被上訴人之名義辦理所
    有權登記，兩造間有借名登記契約存在，惟為被上訴人所否
    認。是本件所應審究者厥為：兩造間就系爭不動產是否有借
    名登記契約存在？茲析述如后：
  (一)按當事人主張有利於己之事實者，就其事實有舉證之責任，
    民事訴訟法第277 條前段定有明文。又事實有常態與變態之
    分，其主張常態事實者無庸負舉證責任，反之，主張變態事
    實者，則須就其所主張之事實負舉證責任，參酌土地法第43
    條規定，不動產登記名義人即為不動產之所有權人，此為社
    會通念之常態事實，反之，不動產登記名義人非不動產之實
    際所有權人，則為社會之變態事實。次按民事訴訟如係由原
    告主張權利者，應先由原告負舉證之責，若原告先不能舉證
    ，以證實自己主張之事實為真實，則被告就其抗辯事實即令
    不能舉證，或其所舉證據尚有疵累，亦應駁回原告之請求（
    最高法院17年上字第917 號判例意旨參照）。本件上訴人主
    張兩造間就系爭不動產有借名登記契約存在，其為實際所有
    權人之變態事實，為被上訴人所否認，依上揭規定及說明，
    上訴人自應就其主張兩造間有借名登記契約存在之變態事實
    ，負舉證責任。
  (二)上訴人主張：其購買系爭不動產時，係先由其本人，嗣委託
    其前妻即陳緒繐與戊○○洽談；系爭不動產之價金係由其向
    丙○○、何招興借用550 萬元，匯入陳林春系爭帳戶再轉匯
    支付；並提出前述匯款單及丁○○簽立之證明書（見原審卷
    第135頁）等影本，及聲請傳訊證人戊○○、丙○○為證。
    經查：
    1.證人戊○○於原審97年5 月20日審理時證述略以：系爭不
      動產之出售人紀藍玉梅為伊妻，購買系爭不動產前上訴人
      與其妻（即陳緒繐）及其岳母（即陳林春）3 人到伊家中
      洽談，3 人均有發言討論，看不出來是何人要購買，嗣後
      都是陳緒繐出面與伊接洽，伊不知為何系爭不動產登記在
      被上訴人名下等語（見原審卷第56、57頁），依其證詞僅
      能證明上訴人曾參與商購系爭不動產洽談之事宜1 次，且
      該次參與之人除上訴人外，尚有陳林春、陳緒繐，嗣後上
      訴人本人即未再出面與出售人接洽，而上訴人復未能舉證
      證明陳緒繐係代理上訴人出面洽談買賣事宜，自難採信上
      訴人所主張陳緒繐係受其委託與戊○○洽談之情。依社會
      常情，如系爭不動產果係上訴人所購買，其本人理應更積
      極參與洽談購買之相關事宜，實無僅參與1 次，即未加聞
      問之理。又因不動產買賣交易之金額較高，一般民眾往往
      邀同眾多親友陪同參與協商提供意見，以昭慎重，自難僅
      以上訴人曾參與1 次買賣協商，即認定其為系爭不動產之
      真正買受人。
    2.又系爭不動產之買賣價金310 萬元，係由陳林春系爭帳戶
      匯入戊○○帳戶內，為兩造所不爭執，自堪認定系爭不動
      產之價金，並非由上訴人本人直接給付。雖上訴人主張陳
      林春給付之價金乃其向何招興、丙○○借款550 萬元，匯
      入陳林春系爭帳戶內，委由陳林春給付，實際付款人乃為
      上訴人等語，被上訴人對於在陳林春系爭帳戶內受領何招
      興、丙○○匯入之550萬元及匯款310萬元予戊○○之事實
      固不爭執，惟辯稱：該550 萬元乃上訴人為清償積欠陳林
      春借款之用。查本件陳林春系爭帳戶內縱有何招興、丙○
      ○匯入之550 萬元，然匯款入他人帳戶之原因本即多端，
      或贈與，或借款或清償借款不足而一，尚難遽此認定其係
      為交付系爭不動產價金之用。又參諸系爭房屋之價金僅31
      0 萬元，若上訴人匯款之目的係為委託陳林春交付價金，
      何須匯款高達550 萬元，況且上訴人大可指示何招興等人
      直接匯款給戊○○，何須透過陳林春再轉帳給戊○○，是
      徒以上訴人與陳林春間550 萬元之匯款關係，無法逕認此
      即係上訴人委託陳林春給付系爭不動產價金。至於陳林春
      受領上揭匯款是否有法律上依據，核屬上訴人與陳林春間
      之另一問題，被上訴人無庸就此先負舉證責任。復查上訴
      人所提出被上訴人之父丁○○簽立之證明書，以資證明其
      為系爭不動產之真正權利人，惟該證明書之真正為被上訴
      人所否認，且丁○○於臺灣基隆地方法院檢察署檢察官於
      98年度偵字第152號上訴人告訴被上訴人等2人偽造文書案
      件時，到庭證稱「當初係告訴人表示所欠其妻陳林春之借
      款已還清，而要求其在預擬之證明書上簽名，其當時未看
      清楚貿然簽名；該房地係其妻購買供被告甲○○結婚之用
      」等語，有上訴人未爭執真正之不起訴處分書影本1 份附
      卷可稽（見本院卷第117 頁），是該證明書亦無法證明兩
      造間有借名登記契約存在之事實。
  (三)上訴人復主張：其利用向丙○○、何招興所借款項扣除買賣
    價金外之金額購買家電、傢俱及支付裝潢工程費用，並提出
    販賣明細單、估價單、艾爾登建材精品單等影本為證（見原
    審卷第19─25頁）。經查：證人陳緒繐在原審審理時證稱略
    以：上訴人所持有上揭單據，均係上訴人在96年11月14日晚
    間，利用其母陳林春過世，家中辦喪事的時候，擅自進入系
    爭不動產內偷走，嗣後被上訴人家人發現，於96年11月17日
    發現上訴人再度返回系爭不動產時報警不准其進入屋內。且
    上揭單據中，販賣明細單（指原審卷第19頁）下方兩個「註
    」字後，所有筆跡都不是原來明細單上有的，是上訴人的筆
    跡，另該明細單上安裝要求欄位內上訴人的名字是上訴人後
    來簽的，這是原始單據上沒有的。至於客戶簽收欄雖由上訴
    人簽名，然是因為當天燦坤只來1 個人，而由上訴人下樓去
    幫忙搬，所以由上訴人簽收。第2 張估價單（指原審卷第20
    頁）所寫上訴人親自選購材質、台照欄內所書文字「愛四路
    10 巷37號劉先生」也都是上訴人所寫的。第3張估價單（指
    原審卷第21頁）所寫「註：原告乙○○與李建福估價單」、
    另「鐵工合計340,000元」、「10／13付定金170,000元」及
    台照欄的「劉先生」都是上訴人所寫的。第4張的估價單（
    指原審卷第22頁）左方的「水電」2字也是上訴人寫的。第7
    張艾爾登建材精品單據（指原審卷第25頁），上訴人自前往
    選購等字樣，都是上訴人填上去的等語（見原審第89、90頁
    ）。可見上訴人所提上開單據上部分文字均係由上訴人嗣後
    加註者，實難以茲認定該家電、傢俱及裝潢工程費用係上訴
    人所給付，況縱使上訴人所主張系爭不動產之家電、傢俱及
    裝潢費用係其支付之事實為真正，亦無從據此推定上訴人即
    為系爭不動產之真正所有權人。
  (四)上訴人另主張系爭不動產之稅捐為其所繳納，並於本院98年
    4 月28日言詞辯論期日時，當庭提出系爭不動產95年度之房
    屋稅、地價稅及96年度之房屋稅單等正本各1 份為證，為被
    上訴人所否認。查證人陳緒繐於原審時證述該等稅單係上訴
    人以偷竊方式取得（見原審第90頁）等語，又查系爭不動產
    自93年間即已購入，如上訴人確實按年繳納系爭不動產之稅
    捐，其所能提出者，應非僅該3 張稅單而己，另被上訴人於
    本院98年4 月28日言詞辯論期日時，亦當庭提出96、97年度
    地價稅及97、98年度之房屋稅單，是以，尚不能單以上訴人
    持有該3 張稅單即遽認上訴人所主張系爭不動產之稅捐均為
    其繳納之事實為真正，更遑論逕以推斷兩造間有借名登記契
    約存在之事實。
五、本件上訴人對於兩造間究於何時、何地、以何種方式成立借
    名登記契約，亦即兩造間究如何為借名登記之要約、承諾、
    意思表示合致，此等攸關契約成立之要件事實，自始均未為
    完全且明確之陳述。又系爭不動產之土地及房屋之所有權狀
    正本及土地房屋買賣契約書正本，現均為被上訴人所持有中
    ，亦經被上訴人於本院98年4 月28日言詞辯論期日時當庭提
    出，經核閱無訛（見本院卷第171頁反面、第174、175 頁）
    。衡諸借名登記契約之性質，雖以他人為登記名義人，惟真
    正所有權人自己仍保留管理、使用、處分之權限，依社會一
    般常情，真正所有權人必會持有該不動產所有權狀正本及土
    地房屋買賣契約書正本，籍以保障自己之管理、使用、處分
    之權利，上訴人曾經經營代書事務所及建設公司，業據證人
    陳緒繐在原審時證述在卷（見原審第86頁），上訴人對不動
    產買賣處分之相關事宜，自較諸一般人熟稔，且如其所言，
    其係因債信不良，為避免債權人追討，方與被上訴人成立借
    名登記契約，更可見其心思較諸常人縝密，如其果為系爭不
    動產之真正所有權人，依其智識、經驗，焉有既未保管系爭
    不動產土地房屋所有權狀及土地房屋買賣契約書正本，復未
    簽訂借名登記契約之書面文件，籍以保障其權利之可能，實
    有悖於常情及經驗法則。另被上訴人所辯系爭不動產於93年
    11 月5日登記為被上訴人所有後，於94年5月6日即由被上訴
    人持向富邦人壽保險股份有限公司設定本金最高限額抵押權
    120萬元，貸款100 萬元，分別於94年5月10、11、12日由上
    訴人提領70萬元、7萬5,000元、20萬元交予陳緒繐之情，有
    上訴人所不爭執為真正之系爭建物登記第一類謄本、陳緒繐
    及被上訴人之基隆郵局帳簿等影本各1 份為證（見本院卷第
    48頁、第71─73頁），自堪信為真正。若謂上訴人為系爭不
    動產之真正所有權人，竟坐視被上訴人持系爭不動產設定抵
    押借貸，而未為任何反應，敦能置信。又被上訴人既能就系
    爭不動產設定抵押權，益徵上訴人就系爭不動產，並未自己
    保留管理、使用、處分之權限。綜此，上訴人主張兩造間有
    借名登記契約存在，委無足取。
六、又上訴人主張被上訴人無資力購買系爭不動產，為被上訴人
    所否認，辯稱其平常之工作收入均交予其母陳林春管理，其
    母過世後即由其父丁○○繼續管理等語，查：縱被上訴人無
    法提出相當之證據以實其說，然上訴人就兩造間究如何成立
    借名登記契約，及該等契約如何存在之事實，既未為完全之
    陳述，其所提之各項主張、證據，復均無法認定兩造間有借
    名登記契約存在之事實，詳如前述，是則，上訴人就其主張
    借名登記契約存在之事實，既未能舉證證明，其請求返還系
    爭不動產，即屬無據，縱被上訴人就其抗辯事實不能舉證，
    或其所舉證據尚有疵累，依上揭判例意旨，仍應駁回上訴人
    之請求。
七、綜上所述，上訴人本於終止借名登記契約，依所有物返還請
    求權，訴請被上訴人返還系爭不動產，為無理由，不應准許
    。從而，原審為上訴人敗訴之判決，核無違誤，上訴意旨指
    摘原判決不當，求予廢棄改判，為無理由，應予駁回其上訴
    。
八、兩造其餘之攻擊或防禦方法及未經援用或進行調查之證據，
    經本院斟酌後，認為均不足以影響本判決之結果，自無予以
    調查或逐一詳予論駁之必要，附此敘明。
九、據上論結，本件上訴為無理由，依民事訴訟法第449條第1項
    、第78條，判決如主文。
中    華    民    國    98    年    5     月    12    日
                  民事第四庭
                        審判長法  官  張劍男
                              法  官  翁昭蓉
                              法  官  陳靜芬
正本係照原本作成。
如不服本判決，應於收受送達後20日內向本院提出上訴書狀，其
未表明上訴理由者，應於提出上訴後20日內向本院補提理由書狀
（均須按他造當事人之人數附繕本）上訴時應提出委任律師或具
有律師資格之人之委任狀；委任有律師資格者，另應附具律師資
格證書及釋明委任人與受任人有民事訴訟法第466條之1第1項但
書或第2項（詳附註）所定關係之釋明文書影本。
中    華    民    國    98    年    5     月    12    日
                              書記官  應瑞霞
附註：
民事訴訟法第466條之1（第1項、第2項）：
對於第二審判決上訴，上訴人應委任律師為訴訟代理人。但上訴
人或其他法定代理人具有律師資格者，不在此限。
上訴人之配偶、三親等內之血親、二親等內之姻親，或上訴人為
法人、中央或地方機關時，其所屬專任人員具有律師資格並經法
院認為適當者，亦得為第三審訴訟代理人。


司法院資訊處製作；財團法人民間司法改革基金會備份。
